【裁判字號】    88,上易,442
【裁判日期】    890831
【裁判案由】    詐欺
【裁判全文】
臺灣高等法院臺中分院刑事判決                    八十八年度上易字第四四二號
    上  訴  人
    即  被  告  丙○○
    上  訴  人
    即  被  告  甲○○
    共      同
    選任辯護人  洪修三
右列上訴人因詐欺案件，不服臺灣彰化地方法院八十七年度易字第一三五七號中華民
國八十七年十月十三日第一審判決（起訴案號：臺灣彰化地方法院檢察署八十七年度
偵字第一三五七號），提起上訴，本院判決如左：
    主    文
原判決關於丙○○、甲○○部分撤銷。
丙○○、甲○○均無罪。
    理    由
一、公訴意旨如附件起訴書所載。
二、公訴人認被告二人涉有刑法第三百三十九條第一項前段詐欺取財罪嫌，係以告訴
    人（一）黃瑞玲之指訴（二）支票號碼二七九九一八、發票日八十六年九月五日
    ，面額新台幣（下同）十五萬元之支票及退票理由單（三）丁媚卿自八十三年八
    月二十四日起即有退票紀錄，迄八十三年九月二十三日被拒絕往來，其間退票次
    數達二十次之多，金額達三百二十萬元等為其論據。訊之被告二人則堅決否認有
    何詐欺取財之犯行，辯稱：系爭十五萬元之支票乃告訴人與被告於八十三年八月
    十四日雙方會算後給付之利息錢，並非借貸之本金，被告並無持該支票向告訴人
    詐財，而是案外人洪能坤、黃鴻川需錢週轉，八十三年四、五月間，經被告丙○
    ○介紹洪、黃二人與告訴人認識後，由洪能坤、黃鴻川簽發支票共十張，經被告
    背書後，持向告訴人調現二百二十五萬三千五百元，但上開支票屆期經提示竟遭
    退票，告訴人因係背書人，須負票據責任，乃於八十三年八月十四日與被告與告
    訴人會算債務以二百二十五萬元計，尾款三千五百元則免除，被告於是簽發以丁
    媚卿為發票名義之四張支票（共二百二十五萬元）及本件十五萬元之支票交給告
    訴人，以換回該十張無法兌現之客票，被告因受黃鴻川、洪能坤所牽累，而週轉
    失靈，並無詐騙之情事，且被告自八十三年八月與告訴人間之資金往來自七十九
    年開始至八十三年，借了一千三百萬元，自八十三年八月五日至二十六日二十一
    天內，即清償了六百餘萬元，如被告確有行騙之故意，焉有不攜款潛逃而持續付
    款至無法週轉為止，且被告於八十三年八月二十七日因湊不足票款乃匆匆離開家
    鄉，並通知各債權人，從八十三年八月二十七日起，即未與告訴人碰面，根本不
    可能再向她借甚至騙財十五萬元等語。
三、按犯罪事實應依證據認定之，無證據不得推定其犯罪事實；不能證明被告犯罪者
    ，應諭知無罪之判決；刑事訴訟法第一百五十四條、第三百零一條第一項分別定
    有明文。又認定不利於被告之事實，須依積極證據，苟積極證據不足為不利於被
    告事實之認定時，即應為有利於被告之認定，更不必有何有利之證據，最高法院
    三十年度上字第八一六號判例可資參照。另告訴人之告訴，係以使被告受刑事訴
    追為目的，是其陳述是否與事實相符，仍應調查其他證據以資審認，最高法院五
    十二年台上字第一三００號亦著有判例可按。復按刑法第三百三十九條第一項之
    詐欺罪，係以意圖為自己或第三人不法之所有，以詐術使人陷於錯誤，將本人或
    第三人之物交付為構成要件，如未使用詐術使人陷於錯誤，自不得以詐欺罪相繩
    。所謂以詐術使人交付，必係被詐欺人因其詐術而陷於錯誤，始為相當，若其所
    用方法，不能認為詐術，亦不致使人陷於錯誤，即不構成本罪 (最高法院四十六
    年台上字第二六０號判例意旨參照)。
四、經查被告供稱伊自七十九年開始即與告訴人有金錢借貸關係，金額高達一千餘萬
    元，有借有還，並陸續還了六百多萬元，因利息負擔及經商失敗，才週轉失靈一
    節，業據其提出支票影本三十二張及明細表為證，告訴人於偵查中亦供稱：被告
    借錢是供經營齊廣公司週轉使用，每月一萬元利息二百四十元，而被告持票借款
    時有預扣利息（八十七年度偵字第四三九卷第五十六頁正、反面）；於本院八十
    九年七月三十一日調查時稱：確有金錢往來，並有收到六百餘萬元之利息，被告
    來借錢我本金交給他，他利息當場交給我，伊借給被告之利息是每萬元二百四十
    元，利息有時是拿現金，有時是從本金扣除，陸續借了一千三百萬元，被告都拿
    客票作擔保各等語；復查被告丙○○、甲○○之支票帳戶分別於七十九年十二月
    二十八日、七十九年十一月三十日被列入拒絕往來，彰化縣鹿港鎮信用合作社八
    十七年九月十八日彰鹿鎮信合社字第四六六號函、彰化商業銀行八十七年九月十
    九日彰鹿字第五八五號函各一件附卷足查，由兩造於被告被拒絕往來後，仍陸續
    有動輒數十萬元之大筆金額往來，並以支票作為雙方借款之憑證及付款之工具，
    更足知告訴人係在明知被告經營不善，財務發生危機之情況下，為供其公司週轉
    使用並賺取高額之利息收入，始貸予現金予被告至明。
五、次查本件被告丁媚卿所借用之鹿港鎮信用合作社總社支票帳戶（帳號三四六四）
    ，係八十三年六月十八日開立，迄八十三年八月二十四日正式退票紀錄，八十三
    年九月二十三日被拒絕往來，其間退票金額達三百二十萬元，此有鹿港鎮信用合
    作社總社復函一紙及所附退票紀錄附卷為憑，而被告於八十三年八月二十七日因
    湊不足支票款項乃匆匆離開家鄉，避居台東，再於八十三年八月三十日由台東致
    函各債權人告知已破產之事，並委託甲○○之父親代為處理所有貨物及家電用品
    ，其中洗衣機、花瓶及木門交給告訴人抵償債務一節，為告訴人所不否認，並有
    被告提出之八十三年八月三十日交寄大宗函件執據、委認書各一份附於原審卷內
    足參，可見告訴人至遲於斯時即已知道被告之經濟狀況，此由告訴人曾於八十三
    年九月八日向台灣彰化地方法院對被告丙○○聲發核發支付命令，經該院許可核
    發在案益足證之，則告訴人在明知被告已破產無力清償鉅額債務之情況下，是否
    可能再於八十三年九月二十六日出借系爭十五萬元予被告，頗滋疑問，至告訴人
    所提之十五萬元支票，其票載發票日與告訴人所指述之借款時間相隔長達三年之
    久，其發票日又有立可白塗抹變造之痕跡，告訴人與被告雙方就該十五萬元之支
    票，究係借款或利息，復各執一詞，且告訴人與被告金錢往來已達數年之久，適
    時又逢被告所開之支票被拒絕往來，被告焉有可能對該發票日未加注意即予收下
    之理，況告訴人固一再供稱：該十五萬元，係由銀行提領十萬元，另家裡之五萬
    元湊起來借給被告（原審卷第八十五頁反面），惟迄至本院言詞辯論終結均未見
    其提出相關之提款證明以實其說，自難以其片面之指述遽為該十五萬元之支票係
    八十三年九月二十六日借款之憑據，而為不利被告之認定，退步言之，縱告訴人
    確於八十三年九月二十六日出借十五萬元給被告，但其坦稱：係為了讓被告處理
    以前之票，乃再借十五萬元供被告過轉之用，被告並交所有權狀給她作擔保（本
    院八十九年七月三十一日筆錄參照），衡情告訴人長期放款予被告，藉此賺取利
    息，對貸款與理財具有相當之經驗及判斷力，在其知悉被告因經營生意失敗，導
    致債台高築，而避居外地之前提下，猶為使被告能處理支票債務，而貸予現金，
    顯然已預期被告可能屆期無法清償，故以所有權狀作擔保之用，自無何受騙而陷
    於錯誤之可言，而被告既未隱瞞其已無支付能力之事實，即令該支票事後無法兌
    現，亦不能因之即謂被告於借貸之初即有詐騙之不法意圖，否則其何須提供所有
    權狀以供質押擔保？俱見本件應純屬民事之債務糾紛，要難以告訴人之單方面指
    述，採為被告等有詐欺之不利認定，被告二人罪嫌尚有不足，此外復查無其他積
    極事證足資證明被告二人間有詐欺取財之犯行，自應為無罪之諭知。原審遽予論
    罪科刑，尚有違誤，上訴意旨執以指摘原判決關於被告二人部分不當，非無理由
    ，應由本院將原判決此部分撤銷，另為無罪之諭知。
六、被告二人經合法傳喚，無正當理由不到庭，爰不待其陳述逕為判決。
七、本件既經判決無罪，則檢察官移請併辦之臺灣彰化地方法院檢察署八十八年度偵
    字第二四八六號、第八三九二詐欺案，與本件即無連續犯裁判上一罪之關係，本
    院無從併辦，應退回原檢察官另為處理。
八、據上論斷，應依刑事訴訟法第三百七十一條、第三百六十九條第一項前段、第三
    百六十四條、第三百零一條第一項，判決如主文。
本案經檢察官乙○○到庭執行職務
中      華      民      國    八十九     年      八       月    三十一  日
                                  臺灣高等法院臺中分院刑事第七庭
                                        審判長法  官  林  榮  龍
                                              法  官  江  錫  麟
                                              法  官  謝  說  容
右正本證明與原本無異。
不得上訴。
                                              書記官  黃  薰  慧
中      華      民      國    八十九     年      九       月     二     日
                                                                        Ｉ


司法院資訊處製作；財團法人民間司法改革基金會備份。
